【裁判字號】    97,上易,33
【裁判日期】    970805
【裁判案由】    侵權行為損害賠償
【裁判全文】
臺灣高等法院民事判決                  97年度上易字第33號
上  訴  人  雷Ａ─１（姓名年籍詳卷）
            吳Ｂ─１（姓名年籍詳卷）
            吳Ｂ─２（姓名年籍詳卷）
            邱Ｂ─３（姓名年籍詳卷）
            吳Ｂ─４（姓名年籍詳卷）
            吳Ｂ─５（姓名年籍詳卷）
            蘇Ｃ─１（姓名年籍詳卷）
            蘇Ｃ─２（姓名年籍詳卷）
            彭Ｄ    （姓名年籍詳卷）
            楊Ｅ    （姓名年籍詳卷）
共      同
訴訟代理人  張靜怡律師
複 代理 人  陳學驊律師
被 上訴 人  美商拜爾股份有限公司
            （Bayer Corporation）
            100 Bayer Road, Pittsburgh, Pennsylvania
            15205, U.S.A.
法定代理人  艾提拉‧模樂
            （Attila Molnar）
            乙○○○○○
            （George J. Lykos）
被 上訴 人  史帝芬‧歐傑拉
            （甲○○○○○○ ○○○○○）
            通訊處所：美國印地安那州印地安那波里斯郵政信
            箱七八二二五號
            （P.O.Box 78225, Indianapolis, Indiana
            00000-0000, U.S.A.）
共      同
訴訟代理人  李宗德律師
            羅文美律師
上列當事人間請求侵權行為損害賠償事件，上訴人對於中華民國
九十六年十一月三十日臺灣臺北地方法院九十五年度重訴字第一
六三號第一審判決提起上訴，本院於九十七年七月二十二日言詞
辯論終結，茲判決如下：
    主  文
上訴駁回。
第二審訴訟費用由上訴人負擔。
    事實及理由
壹、程序方面
  一、本件被上訴人美商拜爾股份有限公司（下稱拜爾公司）訴
      訟代理人李宗德律師於民國九十六年一月三日於原審所提
      被上訴人拜爾公司委任書之委任人欄記載法定代理人（
      Statutory Representative）為艾提拉‧模樂（
      Attila Molnar）先生，代理人（Authorized Representa
      -tive）乙○○○○○（George J.Lykos）先生，有該委
      任書在卷可稽（原審卷第一三七至一三八頁），雖該委任
      書僅乙○○○○○先生簽名，然乙○○○○○先生既係被
      上訴人拜爾公司資深副總裁、法務主管及秘書（Senior
      Vice President, Chief Legal Officer and Secretary
      of the Corporation），為經被上訴人董事會授權代表被
      上訴人簽署法律文件或為其他事項之人，亦有經美國公證
      人公證並據我國駐紐約台北經濟文化辦事處認證之美商拜
      爾公司助理秘書凱西．阿巴馬斯（Keith R.Abrams）先生
      所出具之證明書及中譯本附卷可稽（原審卷(一)第二一○至
      二一二頁），核乙○○○○○先生職權既有代被上訴人拜
      爾公司簽署法律文件之人，自屬被上訴人拜爾公司代表人
      ，而為該公司之法定代理人，則由其簽署上揭委任書委任
      李宗德律師為被上訴人拜爾公司之訴訟代理人，於法自無
      不合。是原審判決自得僅列乙○○○○○先生為被上訴人
      拜爾公司之法定代理人，合先敘明。
  二、按「因侵權行為涉訟者，得由行為地之法院管轄，為民事
      訴訟法第十五條第一項所明定。所謂行為地，凡為一部實
      行行為或其一部行為結果發生之地皆屬之。」（最高法院
      五十六年度台抗字第三六九號判例要旨參照），我國關係
      涉外案件之法院管轄未有相關法律規定，且上訴人主張其
      侵權行為事實結果地在我國，則應類推適用上揭我國民事
      訴訟法第十五條第一項規定，由我國法院管轄，且兩造不
      爭執由臺灣臺北地方法院管轄，自無不合。
  三、按「當事人就已繫屬於外國法院之事件更行起訴，如有相
      當理由足認該事件之外國法院判決在中華民國有承認其效
      力之可能，並於被告在外國應訴無重大不便者，法院得在
      外國法院判決確定前，以裁定停止訴訟程序。但兩造合意
      願由中華民國法院裁判者，不在此限。法院為前項裁定前
      ，應使當事人有陳述意見之機會。」民事訴訟法第一百八
      十二條之二定有明文。查，上訴人於九十三年五月二十日
      向臺灣臺北地方法院提起本件訴訟，僅其中上訴人彭Ｄ即
      於同年月二十一日向美國加州洛杉磯高等法院，以同上揭
      感染事件，提起損害賠償訴訟，有上訴人本件起訴狀、上
      訴人不爭執之美國訴訟事件起訴狀在卷可稽（原法院九十
      三年度重附民字第四○號卷第一至七頁、本院卷(一)第二六
      五頁）。上訴人彭Ｄ於美國之訴訟係起訴在我國法院繫屬
      之後，與上揭規定以我國法院受理在後之要件，難謂符合
      。再者，依上揭規定第一項但書之規定，如兩造合意願由
      我國法院裁判者，法院亦不得裁定停止訴訟，而上訴人自
      九十三年五月二十日提起刑事附帶民事訴訟後，亦聲請原
      法院刑事庭移送民事庭審判，於敗訴後再向本院提起上訴
      ，且兩造亦無異議續行訴訟，迄九十七年五月二十七日上
      訴人以上揭規定聲請裁定停止訴訟為止，顯見兩造合意由
      我國法院裁判，縱上訴人彭Ｄ係向美國法院起訴在先，亦
      不得向本院聲請裁定停止關於其之訴訟部分，如上所述。
      況上訴人彭Ｄ僅係上訴人之一，上訴人據以聲請裁定停止
      全部訴訟，更與法不合，顯係意圖延滯訴訟程序而為，殊
      無可採。
  四、上訴人於原審九十六年七月十二日言詞辯論程序中表示撤
      回關於上訴人等係受詐欺而簽署和解契約之主張，原審當
      日庭訊筆錄係記載：「（法官：今日書狀，對於和解契約
      主要主張為何？）主張和解契約第二條內容違反消費者保
      護法定型化契約所揭示之平等互惠原則、公平原則、誠信
      原則、民法第二百四十七條之一。『對於主張和解有詐欺
      部分請求撤銷（係撤回之誤）』。」有兩造不爭執之該筆
      錄在卷可稽（原審卷第二五七頁背面）。是上訴人在原審
      業對於「主張和解有詐欺部分」業撤回其主張，雖嗣於九
      十七年三月二十四日在本院審理時，再為訴之追加，主張
      被上訴人美商拜爾公司隱瞞在美國印地安那州法院，因販
      售未加熱之血漿凝血因子濃縮劑Koate（下稱Koate濃縮劑
      ）含有愛滋病毒及其他傳染病病毒，致血友病患感染愛滋
      病而受民事賠償之敗訴判決，而詐欺締約之侵權行為事實
      ，與起訴主張之侵權行為事實不同，其訴訟標的自屬不同
      ，核屬訴之追加，因其請求之基礎之事實不同，且為被上
      訴人所不同意，本院另行裁定駁回。
貳、實體方面
一、上訴人起訴主張：被上訴人美商拜爾公司為血漿凝血因子濃
    縮劑及衍生物之製造、販賣商，被上訴人史帝芬‧歐傑拉為
    其總裁，渠等明知美商拜爾公司所生產未加熱Koate濃縮劑
    含有愛滋病毒及其他傳染病病毒，足以致使使用者感染愛滋
    病及肝炎等傳染病，仍違反注意義務而提供予病患使用，進
    而感染愛滋病，伊等因而受有損害。被上訴人前與受害病患
    簽訂和解合約；惟該和解合約為被上訴人單方面所擬定，受
    害病患並無議約權、改約權，自屬定型化契約，又依該和解
    合約第二條之約定，受害病患因而所放棄之權利範圍十分廣
    泛且概括，已至無法確定其範圍之程度，相較於因被上訴人
    之過失而感染愛滋病之病患與其家屬因此所受之精神上痛苦
    與折磨以及醫療費用之損害，契約當事人間之給付與對待給
    付顯然嚴重失衡，有違平等互惠原則，且該和解合約雙方經
    濟實力相距懸殊，被上訴人以甚小之代價誘使受害病患放棄
    其現在及將來所有可預見及不可預見之全部權利，並否認其
    所有之責任，足認該和解合約之訂立目的與誠實信用原則相
    違，依消費者保護法第十二條第一項及消費者保護法施行細
    則第十三條、第十四條之規定，應屬無效。縱該和解合約無
    消費者保護法之適用，然因其均為被上訴人單方面擬定，預
    定用於同類契約條款之契約，按其情形顯失公平並對伊等有
    重大之不利益，仍有民法第二百四十七條之一之適用而無效
    。被上訴人所為之侵權行為實行行為地在美國加州，且該地
    亦為被上訴人製作上開濃縮劑並販賣至世界各地之起點，為
    涉外民事法律適用法第九條規定所稱之侵權行為地，本件準
    據法自應為美國加州法律云云，爰依民法侵權行為之法律關
    係，主張被上訴人應連帶負侵權行為損害賠償責任，請求金
    額如次：(一)被上訴人應連帶給付上訴人雷Ａ─１、吳Ｂ─１
    、吳Ｂ─２、吳Ｂ─４、吳Ｂ─５、蘇Ｃ─１、蘇Ｃ─２各
    新臺幣十萬零一百元；(二)被上訴人應連帶給付上訴人邱Ｂ─
    ３新臺幣三十萬元；(三)被上訴人應連帶給付上訴人彭Ｄ、楊
    Ｅ各美金四百五十萬元；並均自起訴狀繕本送達之翌日起至
    清償日止，給付法定遲延利息。原審為上訴人敗訴之判決，
    上訴人聲明不服，其上訴聲明：(一)原判決廢棄。(二)被上訴人
    應連帶給付上訴人雷Ａ─１、吳Ｂ─１、吳Ｂ─２、吳Ｂ─
    ４、吳Ｂ─５、蘇Ｃ─１、蘇Ｃ─２各新臺幣十萬零一百元
    。(三)被上訴人應連帶給付上訴人邱Ｂ─３新臺幣三十萬元；
    (四)被上訴人應連帶給付上訴人彭Ｄ、楊Ｅ各美金四百五十萬
    元；及以上各項請求金額均自本件刑事附帶民事訴訟起訴狀
    繕本送達被告之翌日起至清償日止，按週年利率百分之五計
    算之利息。(五)願供擔保請准宣告假執行。
二、被上訴人則以：美國加州並非上訴人所稱侵權行為之實行地
    ；縱認本件侵權行為之實行地與結果發生地不同，上訴人所
    指稱侵權行為結果發生地既發生於中華民國境內，應優先考
    量法庭地之公序良俗，而應以法庭地法即中華民國法律為
    本件侵權行為之準據法。美商拜爾公司為解決感染事件之爭
    議，曾於八十七、八十八年間與受害病患達成和解，依該和
    解合約第二條之約定，上訴人即於與美商拜爾公司達成和解
    時，已終局放棄一切與本感染事件相關之請求權，並終局地
    免除被上訴人之一切責任，上訴人所主張之感染事件侵權行
    為損害賠償請求權已因和解合約之簽署而喪失。又本件感染
    事件係發生於六十七年至七十四年間，上訴人提起本件訴訟
    ，業已罹於民法第一百九十七條規定之消滅時效期間。而被
    上訴人於八十六、八十七年間進行和解協商期間，從未有任
    何欺騙或誤導受害病患之情事，亦未向上訴人傳達任何不實
    之事，上訴人空言主張兩造訂立和解合約時有締約詐欺之侵
    權行為，自無可採，且亦已罹於上開民法規定之消滅時效期
    間。又被上訴人史帝芬‧歐傑拉於本件發生之七十一至七十
    五年間，並非美商拜爾公司之負責人或代表人，又依兩造和
    解合約第二條約定，該合約效力包含美商拜爾公司之董事、
    職員、受僱人及代理人，上訴人既已就本件感染事件侵權行
    為，放棄對於美商拜爾公司之請求權，自不得再主張被上訴
    人史帝芬‧歐傑拉應負連帶賠償責任等語置辯。並於本院答
    辯聲明：(一)上訴駁回。(二)如受不利判決，願供擔保免為假執
    行。
三、本件經依民事訴訟法第四百六十三條準用同法第二百七十條
    之一第一項第三款規定，整理並協議簡化爭點及不爭執點後
    ，兩造同意僅就言詞辯論時所陳述之事實及主張之法律關係
    為論斷。
四、兩造不爭執之事實：
  (一)被上訴人美商拜爾公司於六十七年至七十四年間經由其在臺
    灣之經銷商提供上揭Koate濃縮劑。
  (二)被上訴人前分別於八十七年五月四日與上訴人雷Ａ─１之被
    繼承人病患何Ａ、於八十八年五月五日與上訴人蘇Ｃ─１及
    蘇Ｃ─２、於八十七年五月二十八日與上訴人彭Ｄ、於八十
    七年八月二十五日與上訴人楊Ｅ、於九十一年十月二十八日
    與上訴人邱Ｂ─３、於八十七年六月四日與上訴人吳Ｂ─１
    、吳Ｂ─２、吳Ｂ─４及吳Ｂ─５之配偶或子女即病患吳Ｂ
    ，各自成立和解合約，被上訴人並已依各該和解合約約定之
    金額給付完畢，分別有和解合約書、付款申請書及匯款回條
    共六份附卷可稽（分別見原審卷第一五九至一六四頁、第一
    六八至一九一頁及第二四三至二四八頁）。
五、上訴人主張：被上訴人明知美商拜爾公司所生產上揭Koate
    濃縮劑含有愛滋病毒及其他傳染病病毒，足致使用者感染愛
    滋病及肝炎等傳染病，仍違反注意義務而提供予病患使用，
    進而感染愛滋病，伊等因而受有損害，應連帶負侵權行為損
    害賠償責任等情，則為被上訴人所否認，並以前開情詞置辯
    ，是本件應予審究之爭點厥為：
  (一)本件之準據法究應為中華民國法或美國加州法？
  (二)感染事件侵權行為有無罹於時效？
  (三)上訴人因上揭濃縮劑受感染請求侵權行為損害賠償，有無理
    由？
  (四)上訴人請求被上訴人史帝芬‧歐傑拉應連帶負賠償責任，有
    無理由？
七、本件之準據法究應為中華民國法或美國加州法？
    上訴人主張依涉外民事法律適用法第九條之規定，伊等選擇
    以美國加州法為本件準據法。我國法院若干實務見解，雖均
    採我國法律為準據法，惟其立論乃以我國屬於涉外民事法律
    適用法第九條之侵權行為地，非如被告所宣稱採取所謂法庭
    地法優先之原則，僅其最終擇定之準據法恰好為法庭地法而
    已，況關於侵權行為準據法之決定，採法庭地法主義之主張
    因有過度擴張內國之公序法觀念、違背法律之安定性、不合
    理限制當事人之訴權、判決難期公允、難以實現判決一致之
    目的等諸多理論上之缺失，早已為現代國際私法學說所揚棄
    。被上訴人抗辯法庭地為侵權行為地時，法庭地之公序良俗
    應優先適用，故本件應以中華民國法律為準據法云云，惟「
    法庭地之公序良俗」與「法庭地法」乃截然不同之概念，關
    於前者，依我國涉外民事法律適用法第二十五條規定，如適
    用外國法之結果違反法庭地之公序良俗時，始例外排除該外
    國法之適用，故所謂「法庭地之公序良俗應首先被考慮適用
    」，乃外國法適用之例外，與「法庭地法優先原則」係關於
    準據法之指定者，二者截然不同，邏輯上必先指定某一外國
    法為準據法後，始有適用該外國法之結果是否有違法庭地之
    公序良俗而應例外排除適用之問題。此外，我國涉外民事法
    律適用法第九條並無所謂法庭地法優先之規定，且上開條文
    係將法庭地法置於輔助之地位，故所謂法庭地法優先原則於
    此將直接抵觸上開條文之明文規定。況侵權行為之態樣眾多
    ，準據法選法理論之發展亦各有不同，本案之情形屬於侵權
    行為之產品責任，就其準據法之演進趨勢可分為三大階段，
    第一階段係先對其定性後，再選擇適當之行為地法為準據法
    ；第二階段則係採取較具個案權衡之彈性之選法理論定其準
    據法；第三階段則演進到以保護消費者即上訴人之權益為最
    優先之考慮因素，其重點放在如何給予受害人迅速、合理之
    賠償，是以本案準據法之選定，應以受害人即上訴人之保護
    為最優先之考慮因素，上訴人既本於其利益及涉外民事法律
    適用法第九條之規定主張以美國加州法律為準據法，應予准
    許。縱認本件應採用被上訴人抗辯之最重要牽連關係說以定
    準據法，因蓋本件主要侵權行為發生於美國加州，而被上訴
    人美商拜爾公司總部設於加州柏克萊，其財產主要位於美國
    境內，且其於美國境內違反多項聯邦法規，美國加州自有依
    該州法律之規定定被告責任之政策上利益，故應認美國加州
    有最重要牽連關係，從而，應以該州之法律為本案之準據法
    。被上訴人抗辯應依美國國際私法第二整編第一百四十六條
    之規定。惟本件既於我國法院起訴，自應適用我國涉外民事
    法律適用法之規定，且關於本件我國涉外民事法律適用法第
    九條已有明文規定可資適用，要無援引外國國際私法之餘地
    ，且該整編關於侵權行為準據法之原則規定應為第一百四十
    五條，被上訴人引用之上揭條文係針對人身傷害（personal
    injuries）之侵權行為特殊規定，然如前所述，本案應定性
    為產品責任案件，故如欲引用該整編之規定做為參考，亦應
    尋求產品責任而非人身傷害之特殊規定。被上訴人抗辯本件
    所謂侵權行為之發生係以美商拜爾公司將上揭濃縮劑送至台
    灣供病患使用為前提，而於該Koate濃縮劑尚未送至台灣前
    ，並無上訴人所主張之侵權行為可言，美國加州並非上訴人
    所稱侵權行為之實行地。縱認本件侵權行為之實行地與結果
    發生地不同，上訴人所指稱侵權行為結果發生地既發生於中
    華民國境內，應優先考量法庭地之公序良俗，而應以法庭地
    法即中華民國法律為本件侵權行為之準據法等語。查：
  (一)按「涉外民事訴訟事件，管轄法院須以原告起訴主張之事實
    為基礎，先依法庭地法或其他相關國家之法律為「國際私法
    上之定性」，以確定原告起訴事實究屬何種法律類型，再依
    涉外民事法律適用法定其準據法。」（最高法院九十二年度
    台再字第二二號判決要旨參照）。本件被上訴人拜爾公司為
    依美國法律設立之法人，且其營業所設在美國賓夕法尼亞州
    匹茲堡市○○路一百號；而史帝芬‧歐傑拉先生通訊處所為
    美國印地安那州印地安那波里斯郵政信箱七八二二五號，而
    上訴人主張之事實為上訴人本人或其配偶或父母，使用被上
    訴人在美國生產上揭含有愛滋病毒及其他傳染病病毒之Koat
    e濃縮劑，致上訴人本人或其配偶或父母因而感染愛滋病，
    被上訴人美商拜爾公司所併購之前卡特公司之總部在美國加
    州舊金山，核該事實依我國法及美國法均屬侵權行為，為兩
    造所不爭執，則應依我國涉外民事法律適用法第九條之規定
    定其準據法。至上訴人主張本件應定性為產品責任，而所謂
    產品責任，若產品瑕疵所致生為加害給付，且致被害人受有
    損害，則應定性為侵權行為而適用法規，而上訴人亦主張被
    上訴人上揭提供上開製劑，致渠等本身或渠等之配偶或父母
    感染愛滋病，係屬侵權行為，且上訴人亦主張係侵權行為，
    並據以提起本件訴訟，請求被上訴人連帶負侵權行為損害賠
    償責任，則本件所涉應定性侵權行為，至為明確。
  (二)次按「關於由侵權行為而生之債，依侵權行為地法。但中華
    民國法律不認為侵權行為者，不適用之。侵權行為之損害賠
    償及其他處分之請求，以中華民國法律認許者為限。」涉外
    民事法律適用法第九條定有明文。次按「涉外民事法律適用
    法第九條第一項本文規定：『關於由侵權行為而生之債，依
    侵權行為地法。』所謂行為地，包括實行行為地及結果發生
    地。上訴人主張因被上訴人之侵權行為，致其在我國發生支
    出運費等之損害結果，關於此部分自應適用我國有關法律之
    規定。」（最高法院八十一年度台上字第九三五號判決要旨
    參照）。是依我國上揭規定，須我國法律及侵權行為地法均
    認為構成侵權行為者，始得為損害賠償請求，且其侵權行為
    之損害賠償及其他處分之請求，亦應以我國法律許可者為限
    ，觀諸上揭規定至明，如侵權行為地不論實行行為地或結果
    發生地其一發生在我國，且因上揭第二項規定其請求之損害
    賠償及其他處分之請求應以我國法律許可為限，故在我國起
    訴請求損害賠償，自應適用我國法律，以維持我國之公共秩
    序及善良風俗。本件上訴人主張上訴人本人或其配偶或父母
    子女在我國使用被上訴人生產之上揭製劑，致上訴人本人或
    其配偶或父母感染愛滋病，核其侵權行為之結果發生地在我
    國，且在我國法院提起請求損害賠償訴訟，從而依上揭說明
    ，自應適用我國有關法律之規定，上訴人主張應以美國加州
    法為準據法，核屬無據。
  (三)又上訴人主張依當事人自由選擇說，其得選擇美國加州法為
    準據法云云。姑不論上訴人主張應以美國加州之侵權行為法
    為準據法，於法不合，如上所述。縱依上訴人主張選擇美國
    加州為侵權行為作成地之法律為準據法，惟其所請求之損害
    賠償及其他處分仍須受我國法律之限制，非上訴人可以任意
    主張僅依美國加州之侵權行為法，其請求之損害賠償及其他
    處分，仍須在我國法所准許之範圍內，換言之，其適用法律
    之結果，仍應受我國法包括侵權行為損害賠償請求權之消滅
    時效制度，及和解效力等等之限制，不得與我國法有悖。
八、感染事件侵權行為有無罹於時效？
    上訴人主張兩造訂立和解合約時，被上訴人仍否認其行為有
    任何法律責任，伊等簽立和解合約無從知悉被上訴人所為係
    侵權行為，自不得據此起算民法第一百九十七條之消滅時效
    期間云云。被上訴人抗辯感染事件侵權行為係發生於民國六
    十七年至七十四年間，上訴人之侵權行為損害賠償請求權，
    早於民國七十七年至八十四年間，即已罹於消滅時效，且被
    上訴人於八十六、八十七年間進行和解協商期間，從未承認
    上訴人之侵權行為損害賠償請求權等語。按「因侵權行為所
    生之損害賠償請求權，自請求權人知有損害及賠償義務人時
    起，二年間不行使而消滅。自有侵權行為時起，逾十年者亦
    同。」民法第一百九十七條第一項定有明文。查：
  (一)被上訴人美商拜爾公司及后述和解合約所代表之公司，係於
    民國六十七年至七十四年生產上揭未加熱之血漿凝血因子濃
    縮劑並銷售至我國病患使用，為兩造所不爭執，並有兩造不
    爭執之后述和解契約在卷可稽，是上訴人主張之侵權行為事
    實至遲於七十四年終了，且上訴人未能舉證其侵權行為事實
    在民國七十四年以後，則依我國民法第一百九十七條規定，
    上訴人之侵權行為損害賠償請求權，自行為時起算，至遲於
    民國八十四年已罹消滅時效，上訴人遲至九十三年五月二十
    日始提起本件訴訟，業已有十九年以上之久，顯已逾上揭請
    求權之消滅時效期間，被上訴人抗辯上訴人之請求業已罹於
    上揭請求權之消滅時效，而不得請求，為有理由。上訴人主
    張應自知悉時起算云云，與上揭規定顯然有悖。
  (二)又被上訴人美商拜爾公司於八十七年五月四日與雷Ａ─１之
    配偶病患何Ａ成立和解，被上訴人美商拜爾公司並已依和解
    合約完成給付，有兩造所不爭執之經詹文凱律師為何Ａ認證
    之和解合約、付款申請書、同年月十二日台北銀行入戶電匯
    回條各乙份在卷可稽（原審卷(一)第一五九至一六四頁）；於
    同年月五日與吳Ｂ─１等五人之配偶或父母子女即病患吳Ｂ
    成立和解，被上訴人美商拜爾公司並已依和解合約完成給付
    ，有兩造所不爭執之有詹文凱律師為吳Ｂ認證之和解合約、
    付款申請書、同年六月十五日台北銀行入戶電匯回條各乙份
    在卷可稽（原審卷(一)第二四三至二四八頁）；八十七年五月
    二十八日，與病患彭Ｄ成立和解，被上訴人美商拜爾公司並
    已依和解合約完成給付，有兩造所不爭執之有詹文凱律師為
    彭Ｄ認證之和解合約、付款申請書、同年六月八日台北銀行
    入戶電匯回條各乙份在卷可稽（原審卷(一)第一七四至一七九
    頁）；八十七年八月二十五日與病患楊Ｅ成立和解，被上訴
    人美商拜爾公司並已依和解合約完成給付，有兩造所不爭執
    之有程守真律師為楊Ｅ認證之和解合約、付款申請書、同年
    月二十八日台北銀行入戶電匯回條各乙份在卷可稽（原審卷
    (一)第一八○至一八五頁）；八十八年五月五日與病患蘇Ｃ之
    繼承人蘇Ｃ─１等二人成立和解，被上訴人美商拜爾公司並
    已依和解合約完成給付，有兩造所不爭執之有詹文凱律師為
    蘇Ｃ─１等認證之和解合約、付款申請書、八十八年五月四
    日台北銀行入戶電匯回條各乙份在卷可稽（原審卷(一)第一六
    八至一七三頁）；九十一年十月二十八日與上訴人即病患邱
    Ｂ─３（亦為病患吳Ｂ之配偶）成立和解，被上訴人美商拜
    爾公司並已依和解合約完成給付，有兩造所不爭執之有詹文
    凱律師為邱Ｂ─３認證之和解合約、付款申請書、九十一年
    十月三十日台北銀行入戶電匯回條各乙份在卷可稽（原審卷
    (一)第一八六至一九一頁）；且上訴人邱Ｂ─３、蘇Ｃ─１、
    蘇Ｃ─２、彭Ｄ、楊Ｅ對於上揭和解合約之簽訂及履行均不
    爭執，顯見上訴人邱Ｂ─３、蘇Ｃ─１、蘇Ｃ─２、彭Ｄ、
    楊Ｅ至遲於簽訂上揭和解時，亦已知悉上揭感染事件之侵權
    行為事實；另嗣後上揭和解合約之請求人中之上訴人雷Ａ─
    １之配偶即訴外人病患何Ａ已於八十七年十一月二十七日死
    亡；上訴人吳Ｂ─１等五人（其中邱Ｂ─３亦為病患）之配
    偶或父母或子女人即訴外人病患吳Ｂ亦於八十八年九月四日
    死亡，有渠等個人基本資料查詢結果在卷可稽（原審卷(二)笫
    一○四之一、一○四之二頁）；且證人詹文凱律師受因使用
    上揭Koate濃縮劑而感染愛滋病之病患委託與被上訴人美商
    拜爾公司協商和解，其與病患瞭解被上訴人美商拜爾公司製
    造的上揭製劑，輸入臺灣，病患因使用上揭製劑，而感染愛
    滋病，亦據證人詹文凱律師結證在卷（原審卷第二五六頁）
    ，是上訴人均已瞭解上揭病患因使用被上訴人美商拜爾公司
    之上揭Koate濃縮劑而感染事件，而提供上揭瑕疵商品，致
    病患感染愛滋病，屬侵權行為，不因被上訴人美商拜爾公司
    承認與否而有不同，而渠等均未於二年內行使對被上訴人之
    侵權行為損害賠償請求權，自均已罹於消滅時效。
  (三)次按消滅時效，因請求而中斷；時效因請求而中斷者，若於
    請求後六個月內不起訴，視為不中斷，民法第一百二十九條
    第一項第一款、第一百三十條分別定有明文。又按民法第一
    百二十九條第一項第一款所稱之「請求」，無需何種方式，
    衹債權人對債務人發表請求履行債務之意思即為已足（最高
    法院五十一年台上字第四九○號判例參照）。本件上訴人邱
    Ｂ─３、蘇Ｃ─１、蘇Ｃ─２、彭Ｄ、楊Ｅ及病患何Ａ、吳
    Ｂ與被上訴人美商拜爾公司簽訂上開和解合約之時間分別為
    九十一年十月二十八日、八十八年五月五日、八十八年五月
    五日、八十七年五月二十八日、八十七年八月二十五日、八
    十七年五月四日、八十七年六月四日，且上揭和解合約亦據
    被上訴人美商拜爾公司履行給付完畢，如上所述，姑不論上
    揭和解合約並上訴人主張無效之情形，如后所述，渠等於上
    揭和解合約簽訂日期前自已知悉損害及賠償義務人，已分別
    於上開時間就渠等所生損害向被上訴人行使侵權行為損害賠
    償請求權，且磋商上揭請求權之和解，而可認係民法第一百
    二十九條第一項第一款所稱之「請求」，惟渠等遲未於六個
    月內起訴，邱Ｂ─３、蘇Ｃ─１、Ｃ─２、彭Ｄ、楊Ｅ於九
    十三年五月二十日始提起本件訴訟，揆諸前開規定，渠等該
    次請求自不生中斷時效之效果。
  (四)按民法第一百四十七條規定：「時效期間，不得以法律行為
    加長或減短之。並不得預先拋棄時效之利益」，可知時效制
    度之設係為公益，關於時效期間之規定，為強行規定，故時
    效制度不得預先拋棄，旨在保護債務人。時效制度係基於公
    益而設，故不得變更時效期間，及預先拋棄時效利益，本件
    準據法為我國法不待論，縱依上訴人主張係適用美國加州法
    ，依上揭涉外民事法律適用法第九條第二項之規定，有關時
    效之規定，亦應適用我國民法有關時效之規定，以維持公益
    ，而認上訴人之侵權行為損害賠償請求權業已罹於消滅時效
    ，併此敘明。
  (五)又上訴人主張被上訴人已於訴訟外拋棄時效利益云云，並提
    出西元二○○七年九月二十六日被上訴人美商拜爾公司向美
    國聯邦地方法院提出書狀（原審卷(二)第一○七至一○九頁）
    ，惟為被上訴人所否認，且被上訴人史帝芬‧歐傑拉非上揭
    書狀之具狀人。上訴人主張被上訴人已拋棄時效利益，自應
    就此項有利於己之事實負舉證責任。觀諸上開書狀僅係被上
    訴人美商拜爾公司於美國另案訴訟中所為之答辯，請求美國
    法院以不適合審理該案件為理由，駁回該訴訟案件，非屬實
    體問題，難認已為拋棄時效利益之意思表示，故上訴人主張
    難認有據。
九、上訴人因上揭Koate濃縮劑受感染請求侵權行為損害賠償，
    有無理由？
    上訴人主張被上訴人明知美商拜爾公司所生產未加熱之血漿
    凝血因子濃縮劑含有愛滋病毒及其他傳染病病毒，足以致使
    使用者感染愛滋病及肝炎等傳染病，仍違反注意義務而提供
    予病患使用，進而感染愛滋病，使伊等因而受有損害，應負
    損害賠償責任云云。被上訴人抗辯美商拜爾公司為解決感染
    事件之爭議，曾於八十七、八十八年間經由行政院衛生署之
    協調，由美商拜爾公司提供各二百萬元之補助金，與受害病
    患達成和解。則依該和解合約第二條之約定，上訴人即於與
    美商拜爾公司達成和解時，已終局放棄一切與本感染事件相
    關之請求權，並終局地免除被上訴人之一切責任，上訴人所
    主張之感染事件侵權行為損害賠償請求權已因和解合約之簽
    署而喪失。再者，上訴人並未舉證證明本件感染事件符合我
    國民法侵權行為之要件，其空言主張，自不足採等語。查：
  (一)按「和解有使當事人所拋棄之權利消滅及使當事人取得和解
    契約所訂明權利之效力。」，民法第七百三十七條定有明文
    。查：如上所述，上訴人邱Ｂ─３、蘇Ｃ─１、蘇Ｃ─２、
    彭Ｄ、楊Ｅ業已就上揭感染事件成立上揭和解，並均已領取
    被上訴人美商拜爾公司所給付之和解金，為上訴人邱Ｂ─３
    、蘇Ｃ─１、蘇Ｃ─２、彭Ｄ、楊Ｅ所不爭執，並有上揭和
    解合約、付款申請書及匯款回條在卷可稽，則上訴人邱Ｂ─
    ３、蘇Ｃ─１、蘇Ｃ─２、彭Ｄ、楊Ｅ不得再就同一事由，
    向被上訴人美商拜爾公司請求損害賠償，是上訴人邱Ｂ─３
    、蘇Ｃ─１、蘇Ｃ─２、彭Ｄ、楊Ｅ此主張，不應准許。本
    件準據法為我國法，且依我國法不得再於上揭和解後為請求
    ，如上所述，縱依上訴人主張應依美國加州法，惟依我國涉
    外民事法律適用法第九條第二項規定，其損害賠償及其他處
    分應以我國法許可者為限，上訴人邱Ｂ─３、蘇Ｃ─１、蘇
    Ｃ─２、彭Ｄ、楊Ｅ因與被上訴人美商拜爾公司有上揭和解
    ，依我國法之規定，亦不得再向被上訴人美商拜爾公司為請
    求，併此敘明。
  (二)次按消費者保護法第二條規定：稱消費者，指以消費為目的
    而為交易、使用商品或接受服務者。稱企業經營者，指以設
    計、生產、製造、輸入經銷商品或提供服務為營業者。稱消
    費關係，指消費者與企業經營者間就商品或服務所發生之法
    律關係。稱定型化契約條款，指企業經營者為與不特定多數
    消費者訂立同類契約之用所提出預先擬定之契約條款。被上
    訴人美商拜爾公司與使用上揭Koate濃縮劑之病患或其繼承
    人之特定多數人所成立之之上揭和解合約，雙方同意以二百
    萬元就上揭感染事件，成立和解，顯非消費者保護法所規範
    之消費交易，亦非企業經營者為與「不特定」多數消費者所
    訂定同種類之定型化契約，自無消費者保護法之適用，是上
    訴人主張被上訴人美商拜爾公司與病患或其繼承人間之上揭
    和解合約，違反消費者保護法之定型化契約規定而無效云云
    ，殊屬誤會。
  (三)又按定型化契約理論之產生，乃源於企業經營者預先片面擬
    定之附合契約條款，通常僅為自身之最大利益考量，而將不
    利益之風險轉嫁由消費者承擔，一般消費者於訂約時亦常缺
    乏詳細審閱之機會及能力，且或因市場遭壟斷而無選擇機會
    ，或因經濟實力、知識水準造成之締約地位不平等，以致消
    費者對於該內容僅能決定接受或不接受，而別無討價還價之
    餘地，亦即消費者只是事前知悉該約款內容而已，仍無事前
    決定該內容之機會。基此，為保障締約實質正義，國家便授
    與司法機關介入契約自由領域之權力，而得對於定型化契約
    條款之合理性進行司法審查，此觀諸消費者保護法十一條第
    一項、第十二條、民法第二百四十七條之一甚明。然本件上
    揭和解合約之簽訂，係經由證人詹文凱律師協助病患與被上
    訴人美商拜爾公司，詹文凱律師為法律專家，自不可能不瞭
    解感染事件之性質為何，且簽訂上揭和解合約之病患或其繼
    承人在詹文凱律師之協助下，自可評估其相關法律、訴訟資
    力、欲請求之金額及舉證責任等條件，決定是否與被上訴人
    美商拜爾公司簽訂，而觀諸上揭和解合約之內容，其主要內
    容僅有病患或其繼承人於收受和解金額後，不得再就被上訴
    人美商拜爾公司或其相關人員主張法律責任，及請求任何款
    項（上揭和解和約第二條），其和解內容單純，並無難懂之
    處。至於被上訴人美商拜爾公司於上揭合約之前言：「……
    乙方：Bayer Corporation（亦指Cutter Laboratiories,
    Inc., Cutter Laboratories,其係Miles, Inc.,部門，
    Miles Laboratories,Inc., Miles Inc.,及Miles Inc.）和
    Baxter Healthcare Corporation及Baxter International
    Inc.,（以下合稱「百特」，亦指Travanol Laboratories,
    Inc.及Hyland Therapeutics，其係Baxter Healthcare
    Corporation之部門）。Bayer Corporation及百特以下稱為
    「製造商」。緣，患者指稱為治療血友病而使用凝血劑，且
    感染人類免疫缺陷病毒（HIV）及其他病毒，而該凝血劑係
    製造商於民國六十七年至民國七十四年間所加工或銷售（以
    下稱「感染事件」）；緣，『製造商始終否認其對請求人因
    前感染事件之遭遇有任何法律責任，但願意基於人道考量，
    對請求人提供補償金』；緣，請求人充份瞭解其權利以及合
    約的條款，並有機會徵詢法律顧問意見，基於前述的補償金
    ，現在願意放棄向製造商索賠，並達成和解。」等語，僅係
    被上訴人美商拜爾公司表述否認就上揭感染事件有任何侵權
    行為損害賠償責任或其他法律責任，被上訴人美商拜爾公司
    之實際責任不因該前言之陳述而免除，換言之，該部分陳述
    對其侵權行為責任之免除不生影響。被上訴人美商拜爾公司
    與其相關人員責任之免除，係因病患或其繼承人同意就上揭
    第二條之免除被上訴人美商拜爾公司及其相關人員之侵權行
    為等一切責任約定，及受領和解金額而免除。再者，證人詹
    文凱律師亦證稱僅部分的病患或其繼承人願意簽訂上揭和解
    合約（原審卷(一)第二五六頁背面第十一行以下），顯見病患
    或其繼承人有足夠之締約自由。且上揭和解目的係使病患拋
    棄其對被上訴人美商拜爾公司及其相關人員請求之權利消滅
    ，並以上揭和解金額為對價，自不得以被上訴人美商拜爾公
    司僅願就同意上揭和解金額為同意與否與病患或其繼承人磋
    商而遽謂上揭和解合約為定型化契約，且顯失公平，而有無
    效之情形，上訴人主張上揭和解合約有消費者保護法十一條
    第一項、第十二條、民法第二百四十七條之一規定之情事，
    而無效云云，要無可採。
十、上訴人請求被上訴人史帝芬‧歐傑拉應連帶負賠償責任，有
    無理由？
    上訴人主張被上訴人史帝芬‧歐傑拉為被上訴人美商拜爾公
    司之總裁應與被上訴人美商拜爾公司負連帶賠償責任云云。
    被上訴人抗辯於本件發生之七十一至七十五年間，係擔任美
    商拜爾公司法規事務經理 (Director of RegulatoryAffair
    s），並非美商拜爾公司之負責人或代表人，上訴人主張被
    上訴人史帝芬‧歐傑拉當時為美商拜爾公司總裁者，顯無依
    據。又依兩造和解合約第二條約定，該合約效力包含美商拜
    爾公司之董事、職員、受僱人及代理人，上訴人既已就本件
    感染事件侵權行為，放棄對於美商拜爾公司及其相關職員之
    請求權，自不得再主張被上訴人史帝芬‧歐傑拉應負連帶賠
    償責任等語。查：
  (一)依上揭和解合約之約定，上訴人邱Ｂ─３、蘇Ｃ─１、蘇Ｃ
    ─２、彭Ｄ、楊Ｅ承諾不得再向被上訴人美商拜爾公司及其
    所代表公司之職員提起訴訟，請求損害賠償（包括但不限於
    非財產上之損害）或負其他責任，而上訴人主張被上訴人史
    帝芬‧歐傑拉為被上訴人美商拜爾公司之職員，依上揭約定
    ，渠等不得再對其就上揭感染事件，請求損害賠償，則其再
    對其提起本件之訴訟，自屬無理由。
  (二)又被上訴人史帝芬‧歐傑拉否認其於上揭感染事件發生時係
    被上訴人美商拜爾公司之總裁，其僅係法規事務經理，上訴
    人復未能舉證證明被上訴人史帝芬‧歐傑拉為被上訴人美商
    拜爾公司之總裁，或有何參與上揭感染事件之行為，自不得
    徒以被上訴人史帝芬‧歐傑拉於上揭感染事件發生時係被上
    訴人美商拜爾公司之職員，遽主張其應與被上訴人美商拜爾
    公司負連帶損害賠償責任。
十一、綜上所述，上訴人主張被上訴人應連帶負上揭侵權行為損害
    賠償責任，為不足採，被上訴人抗辯尚屬可信。是則上訴人
    執此主張被上訴人應連帶負侵權行為損害賠償責任云云，自
    屬無據。從而，上訴人主張本於侵權行為損害賠償請求權，
    請求被上訴人應連帶給付上訴人雷Ａ─１、吳Ｂ─１、吳Ｂ
    ─２、吳Ｂ─４、吳Ｂ─５、蘇Ｃ─１、蘇Ｃ─２各新臺幣
    十萬零一百元；被上訴人應連帶給付上訴人邱Ｂ─３新臺幣
    三十萬元；被上訴人應連帶給付上訴人彭Ｄ、楊Ｅ各美金四
    百五十萬元；及以上各項請求金額均自本件刑事附帶民事訴
    訟起訴狀繕本送達被告之翌日起至清償日止，按週年利率百
    分之五計算之利息，為無理由，不應准許。其假執行之聲請
    亦失所附麗，應併予駁回。原審為上訴人敗訴之判決，及駁
    回其假執行之聲請，並無不合。上訴意旨指摘原判決不當，
    求予廢棄改判，為無理由，應予駁回。
十二、本件事證已臻明確，兩造其餘攻擊防禦方法及舉證，經本院
    逐一審酌結果，均與本判決結果不生影響，無贅述必要，併
    予敘明。
十三、據上論結，本件上訴為無理由，依民事訴訟法第四百四十九
    條第一項、第七十八條、第八十五條第一項，判決如主文。
中    華    民    國    97    年    8     月    5     日
                  民事第十庭
                        審判長法  官  黃豐澤
                              法  官  林麗玲
                              法  官  吳光釗
正本係照原本作成。
如不服本判決，應於收受送達後20日內向本院提出上訴書狀，其
未表明上訴理由者，應於提出上訴後20日內向本院補提理由書狀
（均須按他造當事人之人數附繕本）上訴時應提出委任律師或具
有律師資格之人之委任狀；委任有律師資格者，另應附具律師資
格證書及釋明委任人與受任人有民事訴訟法第466
中    華    民    國    97    年    8     月    6     日
                              書記官  秦慧榮
附註：
民事訴訟法第466條之1（第1項、第2項）：
對於第二審判決上訴，上訴人應委任律師為訴訟代理人。但上訴
人或其他法定代理人具有律師資格者，不在此限。
上訴人之配偶、三親等內之血親、二親等內之姻親，或上訴人為
法人、中央或地方機關時，其所屬專任人員具有律師資格並經法
院認為適當者，亦得為第三審訴訟代理人。條之1第1項但書或第
2項（詳附註）所定關係之釋明文書影本。


司法院資訊處製作；財團法人民間司法改革基金會備份。
